臺灣高等法院臺中分院民事判決
109年度上字第461號

上  訴  人  鄧進裕    
訴訟代理人  王叔榮律師
被 上訴 人  永大明儀器股份有限公司

法定代理人  鄧進春    


訴訟代理人  劉冠廷律師
            陳宣劭律師
上列當事人間請求返還所有物事件，上訴人對於中華民國109年7
月17日臺灣臺中地方法院108年度訴字第2099號第一審判決提起
上訴，並減縮上訴聲明，本院於111年1月19日言詞辯論終結，判
決如下：
    主      文
上訴駁回。
第二審訴訟費用由上訴人負擔。
    事實及理由
一、按上訴人於終局判決前，得將上訴撤回。撤回上訴者，喪失
    其上訴權。民事訴訟法第459條第1項本文、第3項定有明文
    。而減縮上訴之聲明，乃係減少不服下級法院判決之程度，
    故其減縮應為上訴之一部撤回，足使減縮部分之該下級審法
    院判決歸於確定（最高法院109年度台上字第2963號判決意
    旨參照）。查被上訴人於原審起訴請求上訴人返還原判決附
    表所示之物與被上訴人，經原審判決被上訴人全部勝訴，上
    訴人不服，就敗訴部分全部上訴，經上訴人於民國109年11
    月25日、110年9月30日提出民事準備書狀、民事辯論意旨狀
    ，表明除原判決附表所示之臺中市○○區「○○○醫院」估回之
    圓筒形高壓滅菌鍋1台、高雄市○○區「○○醫院」收回之圓筒
    型高壓滅菌鍋1台、臺南市○○○○醫院估回之蒸汽產生器1台（
    以上合稱3台機器）及天車3台外，撤回原判決附表其餘標的
    物之上訴（見本院卷第55、329-331頁），合於首開規定，
    上訴人上開已撤回上訴部分，即已歸於確定，不在本院審理
    範圍，合先敘明（兩造另於111年1月19日就3台機器於本院
    成立訴訟上和解）。
二、被上訴人主張：
　　被上訴人之法定代理人鄧進春與上訴人及訴外人甲○○共同出
    資成立被上訴人，嗣因經營理念不合，於甲○○退出被上訴人
    後，鄧進春與上訴人協議，由鄧進春以新臺幣(下同)7,000
    萬元購買上訴人及其家族成員持有之被上訴人股份，上訴人
    及其家族成員則退出被上訴人之經營，並於106年12月19日
    簽訂公司退夥協議書(下稱系爭協議書)，鄧進春於107年1月
    23日上訴人領取退股金支票後，即向臺中市政府辦理董監事
    異動，上訴人與被上訴人已無任何關係。依系爭協議書第9
    條約定，坐落上訴人所有土地之臺中市○○區○○路000號建物
    即「永大明二廠」（下稱永大明二廠）內之天車3台（即原
    判決附表編號5，下稱系爭天車）所有權係歸屬於被上訴人
    ，詎上訴人竟主張為其所有，並阻止鄧進春進入廠房內，侵
    害被上訴人之所有權。爰依系爭協議書及民法第767條規定
    ，請求上訴人返還系爭天車與被上訴人。
三、上訴人則以：
　　鄧進春及上訴人於簽署系爭協議書前，曾於106年11月間就
    永大明二廠內、外原放置之機器設備歸屬進行協商，並達成
    廠房外之機器設備應於106年12月31日前、廠房內之機器設
    備於107年2月底前搬走，如逾期未搬之機器設備則歸屬上訴
    人所有，嗣因鄧進春逾期未搬遷永大明二廠內之系爭天車，
    依約定即屬上訴人所有，被上訴人之請求為無理由。又永大
    明二廠內之系爭天車，係鄧進春、上訴人及甲○○於95年分家
    時，即分歸上訴人所有，此由被上訴人歷年之財產目錄內並
    無天車之攤提費用，及甲○○於原審之證述自明等語，資為抗
    辯。
四、原審為被上訴人勝訴之判決，命上訴人應將原判決附表所示
    物品返還與被上訴人，上訴人不服，提起上訴，除成立訴訟
    上和解部分外，並減縮上訴聲明：㈠原判決關於命上訴人返
    還系爭天車部分，及該部分假執行之宣告均廢棄。㈡上開廢
    棄部分，被上訴人在第一審之訴及其假執行之聲請均駁回。
    被上訴人之答辯聲明：上訴駁回。
五、兩造不爭執事項及本件爭點（見本院卷第285-286頁，格式
    修正或刪減文句，或依爭點論述順序整理內容）：
㈠、不爭執事項：
⑴、被上訴人原由鄧進春、上訴人、甲○○共同出資成立，後因經
    營理念不合，上訴人將其與家族成員名下所有之股份讓與鄧
    進春，鄧進春及上訴人於106年12月19日上午，會同訴外人
    乙○○、丙○○在訴外人○○○代書事務所簽訂系爭協議書，約定
    由鄧進春簽發支票交付記帳士即訴外人丁○○保管，鄧進春、
    上訴人事後均有依系爭協議書約定事項履行。
⑵、上訴人向丁○○領取退股金支票後，鄧進春向臺中市政府辦理
    董監事資料異動。
⑶、系爭協議書第9條約定：「在合夥中對外所有之債權及債務，
    並合夥之諸設備概歸甲方（指鄧進春）承受及負擔支理之」
    。
⑷、被上訴人向臺灣臺中地方法院（下稱臺中地院）聲請假處分
    ，經臺中地院以108 年度裁全字第46號准予假處分，並於10
    8年6月19日至現場執行查封（下稱系爭假處分）如原判決附
    表所示之物。
㈡、爭執事項：
　　永大明二廠內之系爭天車是否為上訴人所有？
六、本院之判斷：
㈠、經查，鄧進春、上訴人、甲○○於95年9月20日曾就祖產及共同
    經營之被上訴人為分配協議，並簽訂協議書（下稱95年協議
    ，見原審卷第73-77頁），其中約定上訴人出資購買鄧進春
    、甲○○所持有被上訴人之股份後，鄧進春、甲○○退出被上訴
    人，由上訴人單獨經營。嗣後因故僅甲○○讓與股份退出被上
    訴人之經營，被上訴人則由鄧進春及上訴人繼續經營，此由
    甲○○證稱：當時因為兩造（指上訴人及鄧進春）設局要把我
    趕走，所以該約定雖然顯示我與鄧進春要將永大明的所有股
    份交給被告（指上訴人，下同），由被告各付3,600萬元給
    我們（指鄧進春、甲○○），被告只付了兩期共6百多萬元給
    我，之後就不付了，被告跟我說叫我要錢要去法院要等語（
    見原審卷第428-429頁），及嗣後被上訴人由鄧進春及上訴
    人繼續經營，並於106年簽署系爭協議書自明。
㈡、次查，系爭協議書簽署前，被上訴人之股東計有鄧進春、上
    訴人、戊○○、已○○（見原審卷第39頁），嗣經協議，由鄧進
    春支付7,000萬元購買上訴人及其家族成員持有之被上訴人
    股份，上訴人及其家族成員則退出被上訴人之經營，後鄧進
    春於107年3月9日申請變更被上訴人之董事名單，變更後上
    訴人、戊○○已非被上訴人之董事，有被上訴人公司及分公司
    基本資料查詢（明細）、股權轉讓契約書及支票乙紙可佐（
    見原審卷第43、482-483頁），顯見鄧進春已給付系爭協議
    書第2條所約定之款項與上訴人及其家族成員，上訴人及其
    家族成員已退出被上訴人之經營甚明。
㈢、再查，95年協議書係記載鄧進春、甲○○將股份讓與上訴人而
    退出被上訴人之經營，訂立協議之人為鄧進春、上訴人、甲
    ○○，系爭協議書則係上訴人及其家族成員將股份讓與鄧進春
    而退出被上訴人之經營，訂立協議之人為鄧進春、上訴人，
    兩者同屬處理兄弟間讓與被上訴人股份與其他兄弟及退出經
    營之事項，簽署協議之人亦均為實際經營公司之兄弟，惟就
    退出後被上訴人之資產歸屬，於95年協議書第肆條第五項記
    載：「三兄弟（指鄧進春、上訴人、甲○○）確認目前存放於
    廠房內之動產，除車號0000-00(歸鄧進春所有）、0000-00
    與0000-00(歸甲○○所有)、0000-00(歸鄧進裕所有）等車輛
    外，均屬於永大明公司所有，退股之人如欲使用該等動產，
    應經永大明公司之同意」（見原審卷第77頁）；而系爭協議
    書第9條則記載：「在合夥中對外所有之債權及債務，並合
    夥之諸設備概歸甲方（指鄧進春）承受及負擔支理之 」（
    見原審卷第23頁）。徵諸被上訴人為家族經營之公司，在甲
    ○○於95年間退出被上訴人之經營後，除鄧進春、上訴人外，
    其他股東均為鄧進春、上訴人之家族成員，而實際上由鄧進
    春、上訴人經營並掌控被上訴人，在股東退股後，將公司之
    資產記載為退股後實際經營之股東所有，與將所有權及經營
    權混淆未分之國人之法律感情相符。因此，系爭協議書，雖
    就屬被上訴人廠房內之機器設備，於股東退股後，記載歸屬
    於繼續經營之股東所有，惟其真意應係上訴人及其家族成員
    退出後，歸屬鄧進春實際經營之被上訴人所有，始符經驗法
    則。又查，依臺中地院系爭假處分執行卷所示，假處分執行
    命令所載執行地點及動產查封物品清單所記載物品所在地，
    均記載為臺中市○○區○○路000號，即永大明二廠之廠房內，
    益證系爭協議書第9條雖記載合夥之諸設備概歸鄧進春所有
    ，惟真意應係歸屬於鄧進春實際經營之被上訴人所有甚明，
    被上訴人依系爭協議書第9條之約定及民法第767條之規定，
    主張系爭天車之所有權為被上訴人所有，而訴請上訴人返還
    ，核屬有據。況系爭天車係鄧進春依系爭協議書給付7,000
    萬元與上訴人及其家族成員後，上訴人退出被上訴人之經營
    ，並將被上訴人及所屬機器設備一併讓與鄧進春，縱系爭天
    車依95年協議係歸上訴人所有（實際上記載歸被上訴人所有
    ），嗣後亦已於系爭協議書中約定悉數讓與鄧進春，上訴人
    自不得再就系爭天車主張所有權。
㈣、至上訴人抗辯簽訂系爭協議書前，與鄧進春另協議永大明二
    廠內之系爭天車應於107年2月底前搬走，逾期則歸屬上訴人
    所有，並以錄音譯文為據（見原審卷第119頁）。惟此為被
    上訴人所否認，且證人乙○○即鄧進春及上訴人之堂兄證稱：
    自雙方開始協商退股事至簽署系爭協議書之過程均有參與，
    上訴人提出之錄音譯文，主要是討論放在廠房內醫院寄放的
    舊機器要如何處理，鄧進春稱要先挑回去，其他的上訴人說
    要拿去賣，但事後上訴人未依約將過戶資料提供代書處理，
    所以雙方對於舊機器要如何處理就不了了之等語」(見原審
    卷第430-431頁)。顯見上訴人抗辯與鄧進春於106年11月間
    達成搬遷期限之協議云云，尚難採認。況依上訴人抗辯，該
    搬遷期限係於106年11月間所為協商，嗣後鄧進春、上訴人
    於106年12月19日簽訂系爭協議書時，並未將搬遷期限納入
    系爭協議書第9條為約定，足見縱確有上開搬遷期限之協商
    ，核屬簽署系爭協議書前之討論過程，嗣後亦已為系爭協議
    書所變更，上訴人執搬遷期限之協商，據為系爭天車所有權
    歸屬之抗辯，自難採信。況系爭協議書既約定上訴人及其家
    族成員以7,000萬元將持有之股份讓與鄧進春，並退出被上
    訴人之經營，被上訴人由鄧進春耗費鉅資取得而繼續經營，
    並承受所有債權債務及稅捐，豈有獨將經營被上訴人所需使
    用且設置於永大明二廠內之系爭天車排除於上訴人讓與範圍
    之理。
㈤、另上訴人以被上訴人歷年申報營利事業所得稅時所附之財產
    目錄中（見本院卷第301-323頁），均無永大明二廠系爭天
    車之記載，抗辯系爭天車非被上訴人所有云云。惟查，上開
    財產目錄僅係向稅捐機關申報營利事業所稅時所附文件，非
    可作為所有權歸屬之認定。又上開財產目錄所列天車及電動
    吊車各1台之所在地，均係記載被上訴人「本公司」，即臺
    中市○○區○○路0段000巷00弄00號（見原審卷第33頁變更登記
    表所示），並未將永大明二廠廠址臺中市○○區○○路000號（
    見原審卷第45頁核准臨時工廠登記編號函）之財產列入，自
    不得以系爭天車未列入上開財產目錄，即推論系爭天車係上
    訴人所有，上訴人此部分抗辯，自難採信。
七、綜上所述，被上訴人依系爭協議書及民法第767條之規定，
    請求上訴人返還永大明二廠內之系爭天車與被上訴人，自屬
    正當，應予准許。從而原審就此部分為上訴人敗訴之判決，
    並無不合。上訴論旨指摘原判決此部分不當，求予廢棄改判
    ，為無理由，應駁回上訴。
八、本件事證已臻明確，兩造其餘之攻擊或防禦方法及所用之證
    據，經本院斟酌後，認為均不足以影響本判決之結果，爰不
    逐一論列，附此敘明。
九、據上論結，本件上訴為無理由，判決如主文。
中　　華　　民　　國　　111 　年　　2 　　月　　16　　日
                  民事第二庭    審判長法　官  楊國精
　　　　　　　　　　　      　　　　　法　官  陳正禧
　　　　　　　　　　　      　　　　　法　官  李立傑
正本係照原本作成。
不得上訴。
                                      書記官  李欣憲
　　　　　　　　　　　　　　　　　　　
中　　華　　民　　國　　111 　年　　2 　　月　　16　　日